ACORDAO-COMPLETO-2562929

ACÓRDÃO 7/2023 ATA 1/2023 - PLENÁRIO

VISTOS, relatados e discutidos estes autos de concessão de aposentadoria de Onilda Medeiros de Oliveira, vinculada ao Tribunal Superior Eleitoral, submetidos, para fins de registro, à apreciação do Tribunal de Contas da União;
ACORDAM os Ministros do Tribunal de Contas da União, reunidos em Sessão do Plenário, diante das razões expostas pelo Relator, com fundamento nos arts. 71, inciso III, da Constituição Federal; 1º, inciso V, e 39, inciso II, da Lei 8.443/1992; 260, § 1º, do Regimento Interno/TCU, c/c o art. 19, inciso II, da IN TCU 78/2018, em:
9.1. rever de ofício o registro tácito do presente ato de concessão de aposentadoria para considerar o citado ato ilegal e recusar-lhe registro;
9.2. dispensar o ressarcimento das quantias indevidamente recebidas de boa-fé, consoante o disposto no Enunciado nº 106 da Súmula de Jurisprudência deste Tribunal;
9.3. determinar ao Tribunal Superior Eleitoral que:
9.3.1. na hipótese de desconstituição da decisão judicial do processo n. 1035883-44.2019.4.01.3400, que tem amparado o pagamento da vantagem "opção", faça cessar o seu pagamento, ora impugnado por esta Corte, sob pena de responsabilidade solidária da autoridade administrativa omissa, nos termos do art. 262 do Regimento Interno;
9.3.2. dê ciência do inteiro teor da deliberação à interessada, no prazo de 15 (quinze) dias;
9.3.3. envie a este Tribunal, no prazo de 30 (trinta) dias, documentos comprobatórios da ciência quanto ao julgamento deste Tribunal.

Revisão de ofício de ato de aposentadoria registrado tacitamente.

Tribunal Superior Eleitoral.

3. Interessados/Responsáveis:
3.1. Interessada:  Onilda Medeiros de Oliveira (XXX.665.881-XX).

13.1. Ministros presentes: Bruno Dantas (Presidente), Walton Alencar Rodrigues, Aroldo Cedraz (Relator), Jorge Oliveira e Antonio Anastasia.
13.2. Ministros-Substitutos convocados: Marcos Bemquerer Costa e Weder de Oliveira.

AROLDO CEDRAZ

Adoto, como Relatório, a instrução da Secretaria de Fiscalização de Integridade de Atos e Pagamentos de Pessoal e de Benefícios Sociais (peça 9) , com pareceres convergentes dos dirigentes daquela unidade (peça 10) , e do representante do Ministério Público junto ao TCU (peça 11) .
INTRODUÇÃO
1.	Trata-se de ato inicial de concessão de aposentadoria a Onilda Medeiros de Oliveira, ex-servidora do Tribunal Superior Eleitoral. 
2.	O ato foi submetido, para fim de registro, à apreciação do Tribunal de Contas da União (TCU) , de acordo com o art. 71, inciso III, da Constituição Federal. O cadastramento e a disponibilização ao TCU ocorreram por intermédio do Sistema de Apreciação e Registro de Atos de Admissão e Concessões, na forma dos arts. 2º, caput e incisos I a VI, e 4º, caput, da Instrução Normativa-TCU 78/2018.
HISTÓRICO
3.	Em atenção ao item 9.1.2 do Acórdão 1414/2021-TCU-Plenário, da relatoria do Ministro Walton Alencar Rodrigues, esta Unidade Técnica encaminhou oitiva à ex-servidora (peça 3) , para que ela apresentasse contrarrazões à revisão de ofício de seu ato de aposentadoria registrado tacitamente conforme tese fixada pelo STF sobre registro tácito de atos de pessoal (RE 636.553 - Tema 445 de Repercussão Geral) , tendo em vista o recebimento da vantagem "opção". No âmbito do Acórdão 1599/2019-TCU-Plenário (Ministro-Relator Benjamin Zymler) , este Tribunal fixou entendimento de que era "vedado o pagamento das vantagens oriundas do art. 193 da Lei 8.112/1990, inclusive o pagamento parcial da remuneração do cargo em comissão (opção) , aos servidores que implementaram os requisitos de aposentadoria após 16/12/1998, data de publicação da Emenda Constitucional 20, que limitou o valor dos proventos à remuneração do cargo efetivo no qual se deu a aposentadoria". Diante disso, por se tratar de vantagem que proporciona um acréscimo aos proventos de aposentadoria em relação à última remuneração, assim como pela falta de incidência de contribuição previdenciária na atividade, é indevida a incorporação da vantagem de que trata o art. 193 da Lei 8.112/1990 aos servidores que implementaram os requisitos de aposentadoria após 16/12/1998, em face do disposto no art. 40, caput e § 2º da Constituição Federal, com redação dada pela Emenda Constitucional 20/1998.
4.	A interessada tomou ciência da oitiva (peça 4) e encaminhou sua resposta (peça 6) .
EXAME TÉCNICO
5.	O presente ato ingressou no TCU em 5/7/2013. Diante disso, a concessão já se encontra tacitamente registrada desde 5/7/2018, consoante o entendimento firmado pelo Supremo Tribunal Federal, em repercussão geral, no recente julgamento do RE 636.553/RS.
6.	Vale registrar que, conforme decidido no Acórdão 122/2021-TCU-Plenário, relatado pelo Ministro Walton Alencar Rodrigues, os atos registrados tacitamente mas que contenham algum tipo de ilegalidade e cujos prazos para revisão de ofício encontram-se em curso, poderão ser submetidos aos procedimentos de revisão de ofício, com fulcro no art. 54 da Lei 9.784/1999, c/c o art. 260, § 2º, do Regimento Interno do TCU. No caso do presente ato, far-se-á essa revisão de ofício do registro tácito, pois o ato está há menos de 10 anos no TCU.
7.	Assim, ao se revisar o ato inicial de aposentadoria de Onilda Medeiros de Oliveira, verifica-se o pagamento indevido da vantagem "opção", em desacordo com as regras da Emenda Constitucional 20/1998, e sem que tenha havido incidência da correspondente contribuição previdenciária.
8.	Em resposta à oitiva, a interessada apresentou, em síntese, por intermédio de seus advogados (peça 6) , na forma de pedido de reexame, os seguintes argumentos contra decisão que proibiu o pagamento das vantagens decorrentes do art. 193 da Lei 8.112/1990, inclusive o pagamento parcial da remuneração do cargo em comissão ("opção") , para os servidores que implementaram os requisitos de aposentadoria após 16/12/1998, data de publicação da EC 20/98, que limitou o valor dos proventos à remuneração do cargo efetivo no qual se deu a aposentadoria e, por consequência, considerou ilegal a concessão e negou registro ao respectivo ato de aposentadoria:
a) que foi proferida sentença nos autos n. 1035883-44.2019.4.01.3400, que tramitou no TRF da 1ª Região, para assegurar o pagamento da parcela "opção", nos seguintes moldes:
III - DISPOSITIVO:
Ante o exposto, julgo PROCEDENTE o pedido autoral, nos termos do art. 487, I, do CPC, para que se faça incidir o entendimento do TCU, proferido no Acórdão 2.076/2005, aplicado nos últimos 14 (quatorze) anos, no sentido de assegurar "na aposentadoria a vantagem decorrente da opção, prevista no art. 2º da Lei nº 8.911/94, aos servidores substituídos da autora que, até a data de 18 de janeiro de 1995, tenham satisfeito os pressupostos temporais estabelecidos no art. 193 da Lei 8.112/90, ainda que sem os requisitos para aposentação em qualquer modalidade.; 
	b) que, de acordo com o entendimento acima, deve ser suspensa a aplicação do entendimento firmado no Acórdão 1599/2019-TCU-Plenário de que "é vedado o pagamento das vantagens oriundas do art. 193 da Lei 8.112/1990, inclusive o pagamento parcial da remuneração do cargo em comissão ("opção") , aos servidores que implementaram os requisitos de aposentadoria após 16/12/1998, data de publicação da Emenda Constitucional 20, para dar ao caso a correta aplicação da norma, fixada no acórdão TCU-Plenário n. 2.076/2005, que, como mencionado, vigorou durante os últimos 14 anos; 
c) que o Acórdão 1599/2019-TCU-Plenário, cujas razões de decidir foram adotadas pelo ofício 0250/2022-TCU/Sefip, objeto deste pedido de reexame, deve ser revisto na parte em que firmou entendimento "de que é vedado o pagamento das vantagens oriundas do art. 193 da Lei 8.112/1990, inclusive o pagamento parcial da remuneração do cargo em comissão ("opção") , aos servidores que implementaram os requisitos de aposentadoria após 16/12/1998, data de publicação da Emenda Constitucional 20, que limitou o valor dos proventos à remuneração do cargo efetivo no qual se deu a aposentadoria", pois a referida decisão desconsidera o disposto no inciso III do art. 1º da Lei n. 8.852/1994, segundo o qual a remuneração do servidor público efetivo é a soma dos vencimentos com os adicionais de caráter individual e demais vantagens, nestas compreendidas as relativas à natureza ou ao local de trabalho previsto no art. 62 da Lei n. 8.112/1990;
d) que essa nova decisão do TCU também desconsidera incidência da contribuição previdenciária sobre a parcela de retribuição pelo exercício de função comissionada, até que entrou em vigor a Lei 9.783, de 28/1/1999, 4 (quatro) anos após a revogação do referido art. 193 da Lei 8.112/1990, pela Medida Provisória 831, de 18/1/1995, convertida, após sucessivas reedições, na Lei 9.527/1997, bem como desconsidera os princípios da segurança jurídica e da isonomia, sem que tenha ocorrido nenhuma modificação na legislação para justificar a mudança e dar tratamento distinto a servidores públicos na mesma situação funcional, e o princípio constitucional do direito adquirido, estabelecido no inciso XXXVI do art. 5º da Lei Maior, pois a única exigência que fazia o art. 193 da Lei 8.112/1990 era o exercício de função comissionada por cinco anos continuados ou dez interpolados. A referida norma legal não exigia o tempo de serviço para aposentadoria;
e) que, nos termos da legislação em vigor (Lei 8.852/1994, art. 1º, inciso III) , integra a remuneração do servidor ocupante de cargo efetivo a retribuição pelo exercício de função de direção, chefia ou assessoramento, cargo de provimento em comissão ou de natureza especial, prevista no art. 62 da Lei 8.112/1990. Portanto, o pagamento na aposentadoria da parcela denominada "opção" aos servidores públicos que tenham satisfeito, até a data de 18 de janeiro de 1995, os pressupostos temporais estabelecidos no art. 193 da Lei 8.112/1990, não viola o § 2º do art. 40 da Constituição Federal, com a redação dada pela Emenda Constitucional n. 20/1998, porque a retribuição pelo exercício de função de direção, chefia ou assessoramento, cargo de provimento em comissão ou de natureza especial, prevista no art. 62 da Lei 8.112/1990, integra a remuneração do servidor ocupante de cargo efetivo, nos termos do inciso III do art. 1º da Lei nº 8.852/1994;
f) que, ao contrário do registrado no Acórdão 1599/2019-TCU-Plenário (cujas razões de decidir foram adotadas pelo ofício 0250/2022-TCU/Sefip) , objeto desse pedido de reexame, os servidores públicos que tenham satisfeito, até a data de 18 de janeiro de 1995, os pressupostos temporais estabelecidos no art. 193 da Lei 8.112/1990, ainda que sem os requisitos para a aposentação em qualquer modalidade à época da promulgação da EC 20/98, efetivamente contribuíram sobre a parcela de retribuição pelo exercício de função comissionada durante todo o lapso de tempo estabelecido na norma acima citada, por força do disposto no art. 12 da Emenda Constitucional 20/1998, e continuarão contribuindo para a respectiva fonte de custeio após a aposentadoria, de acordo com as atuais regras de incidência da contribuição previdenciária.
9.	A despeito da argumentação apresentada pela interessada, o fato é que o pagamento da vantagem "opção" proporcionou um acréscimo aos proventos de sua aposentadoria em relação à última remuneração contributiva da atividade, resultando em descumprimento do disposto no art. 40, caput e § 2º, da Constituição Federal, com redação dada pela Emenda Constitucional 20/1998.
10.	O entendimento do TCU, ancorado no Acórdão 1599/2019-TCU-Plenário (Ministro-Relator Benjamin Zymler) , é no sentido de que é ilegal a concessão da vantagem de "opção" que trata o art. 2º da Lei 8.911/1994, visto que proporcionou acréscimo aos proventos de aposentadoria em relação a última remuneração da atividade, assim como em virtude de não haver incidência de contribuição previdenciária na atividade, resultando em descumprimento do disposto no art. 40, caput e § 2º, da Constituição Federal, com redação dada pela Emenda Constitucional 20/1998.
11.	Sabe-se que não cabe ao TCU discutir ou desconstituir decisões judiciais transitadas ou não em julgado. Não pode o TCU negar a força da decisão judicial, por discordar de seus fundamentos e, muito menos, determinar o descumprimento da sentença, ainda que flagrantemente ilegal, injusta e incorreta.
12.	Todavia, a existência de decisão judicial ou administrativa contrária ao entendimento do TCU não impede a apreciação do ato para fins de registro. Em apreciação de atos de pessoal, o TCU pode manifestar entendimento diferente do declarado por outras instâncias do Poder Judiciário ou da Administração Pública, inclusive mediante o julgamento pela ilegalidade dos atos de aposentadoria amparados por decisão judicial.
13.	O TCU exerce a sua jurisdição independentemente das demais instâncias. O Tribunal possui competências próprias e privativas, estatuídas pela Constituição Federal e pela sua Lei Orgânica, inexistindo vinculação entre o processo do TCU e outro versando sobre idêntica matéria no âmbito do Poder Judiciário ou da Administração Pública.
14.	Portanto, o TCU pode promover apreciação de mérito pela ilegalidade de ato de pessoal, em posição contrária ao decidido pelo Poder Judiciário. Todavia, respeitando a instância judicial, não serão propostas por esta Unidade Técnica determinações para a supressão da parcela incorporada com amparo em decisão judicial.
15.	Nesse caso, por se tratar de decisão não transitada em julgado, cabe determinação ao órgão de origem que acompanhe o desfecho da decisão judicial supracitada, devendo retirar a vantagem caso a União obtenha êxito no recurso ou ela seja modificada até o seu trânsito em julgado.
16.	Diante disso, ao se rever de ofício o registro tácito do ato de aposentadoria da ex-servidora, cabe proposta pela ilegalidade do ato, no entanto, sem determinação ao TSE para suspender o pagamento da vantagem "opção", uma vez que o processo n. 1035883-44.2019.4.01.3400, ainda pendente de decisão definitiva no TRF 1ª Região, garante a percepção da aludida vantagem.
CONCLUSÃO 
17.	Em razão do exposto, e tendo em vista as análises realizadas no ato inicial de concessão de aposentadoria de Onilda Medeiros de Oliveira, esta Unidade Técnica considera que o ato em tela deve ser considerado ilegal, mediante revisão de ofício, em razão da concessão da vantagem "opção", em desacordo com a Jurisprudência desta Corte de Contas. 
18.	Entretanto, não se pode determinar a suspensão do pagamento da vantagem "opção" dos proventos da inativa, enquanto estiver válida a decisão judicial no processo n. 1035883-44.2019.4.01.3400.
PROPOSTA DE ENCAMINHAMENTO
19.	Ante o exposto, e com base nos arts. 71, inciso III, da Constituição Federal; 1º, inciso V, e 39, incisos I e II, da Lei 8.443/1992; 1º, inciso VIII, 260, §§ 1º, 2º e 4º, do Regimento Interno do Tribunal de Contas da União, propõe-se: 
	a) rever de ofício o registro tácito, de modo a considerar ILEGAL e recusar registro ao ato inicial de concessão de aposentadoria de Onilda Medeiros de Oliveira (CPF: XXX.665.881-XX) ;
b) dispensar a devolução dos valores indevidamente recebidos até a data da ciência do acórdão que vier a ser proferido, com base no Enunciado 106 da Súmula da Jurisprudência do TCU; 
c) determinar ao Tribunal Superior Eleitoral, com base nos arts. 45 da Lei 8.443/1992, e 4º, inciso I, da Resolução-TCU 315/2020, que:
	c.1) na hipótese de desconstituição da decisão judicial do processo n. 1035883-44.2019.4.01.3400, que tem amparado o pagamento da vantagem "opção", faça cessar o seu pagamento, ora impugnado por esta Corte, sob pena de responsabilidade solidária da autoridade administrativa omissa, nos termos do art. 262 do Regimento Interno;
c.2) informe à inativa o teor do acórdão que vier a ser prolatado, encaminhando ao TCU, no prazo de trinta dias, comprovante da data de ciência pela interessada, nos termos do art. 4º, § 3º, da Resolução-TCU 170/2004.
	É o Relatório.

Deyr Jose Gomes Junior (6.066/OAB-DF), Willian Guimarães Santos de Carvalho (59920/OAB-DF) e outros, representando Onilda Medeiros de Oliveira.

Procurador Rodrigo Medeiros de Lima.

PESSOAL. APOSENTADORIA. ATO REGISTRADO TACITAMENTE. PAGAMENTO DA PARCELA DENOMINADA "OPÇÃO". IMPLEMENTAÇÃO DE REQUISITOS PARA A INATIVAÇÃO APÓS O ADVENTO DA EMENDA CONSTITUCIONAL 20/1998. RECEBIMENTO DE PROVENTOS EM VALOR SUPERIOR À REMUNERAÇÃO DO CARGO EFETIVO. VIOLAÇÃO ÀS DISPOSIÇÕES DO ART. 40, CAPUT E § 2º, DA CONSTITUIÇÃO FEDERAL. REVISÃO DE OFÍCIO DO REGISTRO TÁCITO, PARA CONSIDERAR ILEGAL O ATO. AMPARO EM DECISÃO JUDICIAL. DETERMINAÇÕES.

APOSENTADORIA (APOS)

Secretaria de Fiscalização de Integridade de Atos e Pagamentos de Pessoal e de Benefícios Sociais (Sefip).

Trata-se de ato de concessão de aposentadoria de Onilda Medeiros de Oliveira, vinculada ao Tribunal Superior Eleitoral, submetido eletronicamente, para fim de registro, à apreciação do Tribunal de Contas da União, de acordo com o art. 71, inciso III, da Constituição Federal.
Em atenção ao item 9.1.2 do Acórdão 1414/2021-TCU-Plenário, da relatoria do Ministro Walton Alencar Rodrigues, a Secretaria de Fiscalização de Integridade de Atos e Pagamentos de Pessoal e de Benefícios Sociais (Sefip) encaminhou oitiva à ex-servidora, para que ela apresentasse contrarrazões à revisão de ofício de seu ato de aposentadoria registrado tacitamente conforme tese fixada pelo STF sobre registro tácito de atos de pessoal (RE 636.553 - Tema 445) , tendo em vista o tendo em vista o recebimento da vantagem "opção".
Em resposta, a Sra. Onilda Medeiros de Oliveira argumenta que foi proferida sentença nos autos 1035883-44.2019.4.01.3400, que tramitou no TRF da 1ª Região, para assegurar o pagamento da parcela "opção", nos seguintes moldes:
III - DISPOSITIVO:
Ante o exposto, julgo PROCEDENTE o pedido autoral, nos termos do art. 487, I, do CPC, para que se faça incidir o entendimento do TCU, proferido no Acórdão 2.076/2005, aplicado nos últimos 14 (quatorze) anos, no sentido de assegurar "na aposentadoria a vantagem decorrente da opção, prevista no art. 2º da Lei nº 8.911/94, aos servidores substituídos da autora que, até a data de 18 de janeiro de 1995, tenham satisfeito os pressupostos temporais estabelecidos no art. 193 da Lei 8.112/90, ainda que sem os requisitos para aposentação em qualquer modalidade.; 
Os demais argumentos aduzidos, devidamente considerados pela unidade instrutiva em sua análise, já foram tratados inúmeras vezes por esta Corte, que sempre se posicionou pela ilegalidade da parcela "opção".
Como se sabe, o pagamento da vantagem "opção" proporciona um acréscimo aos proventos da aposentadoria em relação à última remuneração contributiva da atividade, resultando em descumprimento do disposto no art. 40, caput e § 2º, da Constituição Federal, com redação dada pela Emenda Constitucional 20/1998.
Quanto à decisão apresentada, entende a Sefip que, ainda que o TCU tenha competência privativa para se manifestar de forma diversa da instância judicial para negar o registro ao ato, dada sua ilegalidade, cabe, neste momento, apenas determinação ao órgão de origem para que acompanhe o desfecho da decisão judicial supracitada, devendo retirar a vantagem caso a União obtenha êxito no recurso ou ela seja modificada até o seu trânsito em julgado. 
O Ministério Público junto ao TCU anuiu à proposta formulada pela Sefip.
Por considerar suficientes as análises realizadas pela Sefip, registro minha concordância integral com a proposta alvitrada pela unidade, motivo pelo qual incorporo os seus argumentos às minhas próprias razões de decidir. 
Sendo assim, deve-se rever de ofício o registro tácito do ato de aposentadoria da ex-servidora, consignando-se a ilegalidade do ato.
	Ante o exposto, VOTO para que o Tribunal adote a minuta de Acórdão que ora submeto à apreciação deste Colegiado.
TCU, Sala das Sessões, em 18 de janeiro de 2023.
AROLDO CEDRAZ 
Relator